【裁判字號】    89,上,317
【裁判日期】    890704
【裁判案由】    回復原狀
【裁判全文】
臺灣高等法院民事判決  八十九年度上字第三一七號
      上  訴  人    內政部警政署
      法定代理人    丁原進
      訴訟代理人    羅明通律師
                    陳素雯律師
      複代理人      陳彥任律師
      被上訴人      會利實業有限公司  設台北市○○○街一二號一樓
      法定代理人    胡英    .
      訴訟代理人    董安丹律師
                    顧慕堯律師
右當事人間請求回復原狀事件，上訴人對於中華民國八十九年一月二十七日臺灣臺北
地方法院八十八年度訴字第三六六九號第一審判決提起上訴，本院判決如左：
    主    文
原判決關於命上訴人給付新台幣參佰萬元其利息超過八十七年七月九日部分，及該部
分假執行之宣告，暨訴訟費用之裁判（確定部分除外）均廢棄。
右開廢棄部分，被上訴人在第一審之訴及其假執行之聲請均駁回。
其餘上訴駁回。
第一審（確定部分除外）、第二審訴訟費用由被上訴人負擔四分之一，餘由上訴人負
擔。
    事    實
甲、上訴人方面：
  一、聲明：
    (一)、原判決廢棄。
    (二)、右廢棄部分，被上訴人在第一審之訴及其假執行之聲請均駁回。
  二、陳述：除與原判決記載相同者，茲引用之外，補稱：
    (一)、被上訴人若認本件防彈衣買賣契約為給付不能而主張契約無效，則被上訴人
        再次參與上訴人為購買防彈衣之招標行為顯有違誠信原則：
        １、上訴人採購浮水式防彈衣案於民國（下同）七十九年六月三十日公開招
            標，依投標須知第十一條（二）規定「如有一件貫穿或油泥凹陷超過二
            公分，即視同全部不合格，解除契約，沒收履約保證金。．．．」經被
            上訴人公司得標後，於日後經雙方議定買賣合約書，依合約書第八條約
            定「防彈功能：（亦即測試抗彈規範）整件防彈衣，其全部防護面積，
            應具有抵擋警用烏茲衝鋒槍．．．其油泥凹陷不得超過二公分。」；又
            第七條約定「．．．如有一件貫穿或油泥凹陷超過二公分，即視同全部
            不合格，解除契約，沒收履約保證金，售方不得異議。」。嗣上訴人於
            七十九年十月十八日驗收，依合約規定抽取貨品四件測試，結果第三靶
            位油泥凹陷為三．０一０公分，與前揭買賣合約約定不合，經參驗人員
            決議不驗收，並函知被上訴人解除契約。
        ２、按上訴人招標之防彈衣規格第三條規定防彈功能（亦即測試抗彈規範）
            ：「為整件防彈衣，不得加裝軟板、便（硬）板，其防彈面積含黏扣帶
            部分，應具有抵擋．．．．其油泥凹陷不得超過二公分。」；且依兩造
            所訂合約書第十二條約定：「投標須知及規格表有關規定及開標記錄列
            為本合約之一部分。」足見兩造合約從未將防彈材質邊緣七．六公分以
            內予以除外。被上訴人於投標前、決標後、訂約時，乃至驗收測試前，
            對此規定均無異議，實無事後另執標準不一之其他測試規範以為主張之
            理。
        ３、被上訴人以上訴人要求整件防彈衣均需有油泥凹陷不超二公分之標準，
            顯違自然法則云云。惟查被上訴人於八十年五月二十八日再度參與上訴
            人採購防彈衣之投標，該投標須知同於以往，而被上訴人又再度得標，
            並於八十年六月六日簽訂之合約，無異於以往，被上訴人仍無異議。果
            如上訴人要求之防彈功能，違反自然法則，為客觀上之不能，被上訴人
            公司何以敢再次投標。況且上訴人以同一防彈功能為規範，已順利驗收
            三批防彈衣合格，此有其中兩批之訂約及驗收資料可稽，被上訴人空言
            指稱「給付不能」，顯係其「履約能力不足」之藉口，並不足採。
        ４、退萬步言，縱如被上訴人所言契約標的給付不能，然被上訴人對於給付
            不能之情況早已明知，此有被上訴人分別於七十九年十月二十六日給上
            訴人之呈請書及八十年六月二日之存證信函可稽，被上訴人既已於本件
            防彈衣招標前知悉契約給付不能，仍蓄意隱瞞上訴人，再次參與上訴人
            於八十年六月六日為購買系爭防彈衣所辦理之公開招標，企圖從中矇混
            得利，即不得再請求上訴人返還已沒收之履約保證金。
        ５、至於被上訴人妄稱於測試當時射擊手曾向被上訴人致歉，謂其射擊誤射
            而使彈著點超出而至距邊緣僅二．一一公分處，被上訴人可再投標等詞
            ，並不實在。經查，被上訴人原擬以本件買賣驗收不合格之防彈衣，充
            做八十年六月六日合約應交貨之防彈衣，惟因無法提出「新品保證書」
            （保證製造日期在八十年五月後），致無法如期交貨，上訴人遂依合約
            第五條之約定，解除合約沒收履約保證金。是以上訴人沒收履約保證金
            乃依約有據，被上訴人自不得請求返還。
        ６、上訴人於八十九年一月六日之民事準備書狀（二）中表明伊已依八十八
            年八月二十二日台灣警備總司令函將上開三千九百四十二件防彈衣退運
            出口，絕無上訴人主張之欲用前一買賣契約中「不合格」之防彈衣再次
            參與投標繳貨之心云云。惟查：被上訴人若果係殷實商人，則何以自承
            於八十八年八月二十二日接獲警備總部責令伊等將該批三千九百四十二
            件防彈衣退運出口之函文，而仍不退運，甚至延滯到本件第二批三千五
            百零八件防彈衣交貨之八十年八月二十日期間，仍不退運，而意圖以該
            驗收不合格之防彈衣，魚目混珠，充做八十年六月六日合約應交貨之防
            彈衣（訂購合約第三條：交貨日期自決標之翌日起七十五天）。亦有甚
            者，又於八十年十二月二十四日以台北二十四支局存證信函第三九六五
            號函，再三要求上訴人指定日期另為防彈功能測試。綜上，足認被上訴
            人遲遲不將上開三千九百四十二件防彈衣退運出關，實擬以驗收不合格
            之防彈衣，充做八十年六月六日合約應交貨之防彈衣，惟因無法提出「
            新品保證書」（保證製造日期在八十年五月後；同「內政部警政署採購
            浮水式防彈衣規格」第七條後段），致無法如期交貨，惟又不堪損失，
            遂又於八十五年十二月二十四日再次函請上訴人准予再將上開三千九百
            四十二件防彈衣重新試射，然遭上訴人拒絕後，只得潸潸然退運出口，
            顯見被上訴人確無誠實履約，否則即應迅將不合格之防彈衣退運出關，
            何須一再請求重新測試是以伊之主張毫無理由。
    二、被上訴人在明知前一標與上訴人就防彈面積爭執甚鉅，然為圖得標，不僅再
        次參與投標且未在開標時表示任何意見，顯見被上訴人對上訴人之投標規格
        ，認其可行，且願遵守：按八十年之投標須知第十四條：「本須知若有不詳
        盡事宜，得於開標時補充修正，並列入紀錄，視為合約的部分」。本件被上
        訴人在明知前一標與上訴人就防彈面積爭執甚鉅，然為圖得標，不僅再次參
        與投標，且未在開標時表示任何意見，顯見被上訴人對上訴人之投標規格，
        認其可行，且願遵守，至為明灼。綜右所陳，上訴人購買防彈衣之目的即在
        儘速更新、補充員警裝備，保障員警執勤時之安全，自不可能訂定「給付不
        能」之規格，亦不可能明知契約有無效之情形而仍予以簽約。被上訴人所營
        事業範圍第八款載明為「交通器材指紋鑑定器材攝錄影器材及防彈衣防彈盾
        防彈投（頭）盔之買賣」，顯見伊乃防彈衣專業廠商，揆其歷來之主張更可
        明見其對防彈衣性能具有充分之認識。被上訴人依上訴人採購防彈衣之投標
        須知及規格出價競標並得標、簽約。依被上訴對防彈衣性能之瞭解，被上訴
        人雖主張系爭契約標的給付不能，然而竟主動參與投標並與上訴人簽約，而
        未提出任何異議，退萬步言之，縱如被上訴人所言契約標的給付不能，被上
        訴人對於給付不能之情形早已明知，並有意隱瞞上訴人，企圖從中矇混得利
        ，其咎既在被上訴人，自不得請求上訴人返還所沒收之新台幣參佰萬元保證
        金。
乙、被上訴人方面：
  一、聲明：請求駁回上訴。
  二、陳述：除與原判決記載相同者，茲引用之外，補稱：
    (一)、按防彈衣有邊緣一定範圍內不得為有效彈著點測試之國際共通規範，而此規
        範乃係防彈衣之物理特性使然，如有約定整件防彈衣，無論其中心或邊緣，
        均須有相同之防彈功能者，其以此種防彈衣為買賣契約之標的者，其買賣契
        約為標的客觀給付不能，契約應自始無效，此一事實及法律上之論據，不僅
        為原審判決所持，復經於本件原審中上訴人所提出之他民事案件中，歷經三
        審認事用法，傳訊專業鑑定人鑑定確定在案（台灣台北地方法院八十一年度
        重訴字第一二０號損害賠償案判決）。本件上訴人亦云：「兩造合約從未將
        防彈邊緣七‧六公分以內予以除外」，足徵上訴人確有以此自始給付不能之
        防彈衣為本件案內買賣契約標的，是其於上訴中仍執與原審相同之理由爭執
        ，自無可採。至上訴人指在前已有三批防彈衣驗收合格云云，縱有測試合格
        者，然其彈著點中是否亦有係射於防彈衣邊緣部分而無貫穿或油泥凹陷在二
        公分以內？並無法從上訴人所提文件中得知，蓋文件中並未註明其測試時子
        彈之彈著點。事實上，據被上訴人了解，測試合格者，無一有射於邊緣部分
        之情形，故被上訴人乃信射擊手所云本次測試射至邊緣，乃係運氣不好，射
        歪了等語。
    (二)、關於上訴人於上訴理由中指被上訴人有違誠信原則之部分：
      １、按誠信原則，乃是指在具體之權利關係中，依公平正義之方法，衡量權義
          雙方之利益；其既為適用於權利關係之原則，則自以行使權利者之一方的
          權利存在為前提。依本件被上訴人起訴主張，係行使民法第一百十三條之
          回復原狀請求權及民法第一百七十九條之不當得利之返還請求權；上訴人
          既以有違誠信原則抗辯，揆諸上開說明，自以承認被上訴人上開回復原狀
          請求權或不當得利請求權之存在為前提，合先敘明。
      ２、次按所謂誠信原則，載諸於法條，乃一法律適用原則，其與一般道德規範
          不同，並非漫無標準，而有一定之理論基礎，故主張者，不應僅泛言有違
          誠信，而應具體指明其所謂誠信原則為何。學者邱聰智云：「誠信原則民
          法，乃至於所有法律之帝王款項，並無違誤。惟基於誠信原則而言，所有
          條文無非誠信則結合具體社會生活條件之之化身，法律之適用不得背離具
          體社會生活條件；否則，法之安定性將失依循，交易秩序亦難穩定。因此
          ，誠信原則云者，除非是宣示顯然不當之法律規定外，須現有法律所構成
          之法律邏輯體系發生欠缺時，始可適用，不得捨棄現有之法律輯邏系統，
          動輒援用誠信原則。」一般而言，在債之關係中主張誠信原則，係就「給
          付何物」、「如何給付」而為論述。然在本件中，上訴人係指被上訴人根
          本不得享有上開回復原狀請求權或不當得利請求權，其所本之誠信原則，
          究竟內容如何，並未據上人述明，其僅泛言主張，亦屬無理由。
      ３、又上訴人主張被上訴人有違誠信原則之理由，無非有二，一為被上訴人明
          知買賣標的有給付不能之情形，何以仍參與投標而締約買賣？二為上訴人
          有以前採購案之防彈衣作為本件採購案繳貨之用。茲分別就上訴人之主張
          駁斥如左：
        (1)、查於前一防彈衣採購案中，上訴人於八十年二月五日以八十年警署後字
            第一一一五號函指被上訴人交付之防彈衣測試不合格而主張解除契約、
            沒收履約保證金。被上訴人當時以上訴人為我國最高警政機關，對防彈
            衣邊緣之功效受限於物理原理，顯難置信其為不知；復因在該採購案中
            ，其買賣契約中對防彈衣之「防彈功能」規定為：「八、防彈功能：『
            整件防彈衣，其防彈（護）面積，應．．．』」，依其文字記載，所謂
            「整件防彈衣」與其「防彈（護）面積」並非相等，而係在「整件防彈
            衣」中有較整件防彈衣面積為小之「防彈（護）面積」存在。以科學原
            理、國際通用之規範，參諸買賣契約中條款之規定，兼以測試之射擊手
            曾告以下次再測試時，當不致誤射邊緣云云，更使被上訴人信此確為射
            擊手之誤射，實難想像上訴人確係要求「整件防彈衣」均有相同之防彈
            功能。被上訴人乃認為此當係基層承辦人員為恐授人圖利廠商口實而遭
            物議之顢頇作法，如經引經據典說明，當能釐清其錯誤之認知。因之被
            上訴人乃一再提出美國ＮＩＪ測試規範及他國規範，以為說明。在釐清
            過程中，適上訴人在八十年五月間有本案之防彈衣採購招標，被上訴人
            亦參與投標，得標後締約。嗣經數度與上訴人溝通，認知上訴人為免民
            意機關之質疑，根本無意願亦不敢釐清關於測試規範之合理解釋。被上
            訴人以其如執意若此，則除寄望射擊手不測試邊緣外，幾無可經測試合
            格之防彈衣（即彈著在防彈衣邊緣七．六公分內之油泥凹陷不超過二公
            分）。於說理無望後，被上訴人乃就前一採購案提起訴訟。在該訴訟案
            中，被上訴人有先位及備位聲明，標的自始不能之主張，係該案備位聲
            明之理由，而在先位聲明中，被上訴人主張買賣契約第八條所定：「防
            彈功能：整件防彈衣，其防彈（護）面積，應．．．」，本即含有上開
            防彈衣物理原理限制及國際規範之約定，而主張上訴人之拒絕驗收為不
            合法，並從而本此為請求上訴人損害賠償。由被上訴人在前案訴訟中以
            標的自始不能之主張置於備位聲明中，當可解釋被上訴人在起訴時，仍
            不確定依上訴人所擬就之買賣契約約定，買賣之標的竟為上訴人所要求
            之有違物理原則之給付不能的防彈衣。至於上訴人所云：「被上訴人既
            已於本件防彈衣招標前知悉契約給付不能，仍蓄意隱瞞上訴人，再次參
            與上訴人於八十年六月六日為購買系爭防彈衣所辦理之公開招標，企圖
            從中矇混得利」，當屬誤會。蓋以在前一採購案釐清過程中，被上訴人
            一再表明上訴人對買賣契約書第八條約定之解釋不合國際測試規範。又
            被上訴人為防彈器材之代理商，繳交保金參與防彈衣招摽，目的無非將
            本求利，如被上訴人明知買賣契約為給付不能，則買賣契約無效，則未
            蒙其利，反受其害，故絕無如上訴人所云有「企圖從中矇混得利」之情
            形。
        (2)、又上訴人在原審主張被上訴人有利用前次未驗收合之防彈衣充作本件買
            賣繳貨之用，但並未舉證以實其說，上訴人以其言非實，為恐有誤導之
            嫌，乃提出相關證據以明前次採購案之防彈衣業經退運；上訴人於上訴
            後乃又主張退運時間係在本件採購案繳貨期後始行退運，故可佐其主張
            非虛云云，仍係空言主張，不足採信。
    理    由
一、本件被上訴人兩次參與上訴人軟式浮水式防彈衣招標之投標，均得標，並訂立買
    賣契約，且先後涉訟，七十九年六月三十日訂立之買賣合約部分雖經判決確定，
    有台灣台北地方法院八十一年度重訴字第一二○號民事判決、本院八十一年度重
    上字第二三九號民事判決、本院八十五年度重上更一字第四一號民事判決、最高
    法院八十五年度台上字第四四號民事判決、最高法院八十七年度台上字第一三九
    六號民事判決可證，惟該案與本件基礎事實不同，故訴訟標的及訴之聲明不同，
    並非同一事件，不生既判力或爭點效力問題，合先敘明。
二、被上訴人起訴主張：被上訴人於八十年間再次參與上訴人招標之軟式浮水式防彈
    衣之投標，並且得標，於八十年六月六日與上訴人簽訂買賣契約書，繳交保證金
    三百萬元，然因兩造前於七十九年六月間就同一防彈衣之投標買賣契約，發生因
    防彈衣之防彈功能是否須整件防彈衣均須具有防彈功能，發生爭議，並經被上訴
    人提起訴訟，雖經被上訴人舉專業資料說明，上訴人經內部高層研商，仍罔顧防
    彈衣防彈性能之物理特性及國際規範，認其確係要求整件防彈衣均應有防彈性能
    ，被上訴人認上訴人不能理喻，對再次得標之防彈衣買賣，諒亦無法獲致公正之
    解釋、處理，若上訴人果要求整件防彈衣均需有防彈性能，則屬要求世所無之物
    ，根本無從履行給付，如被上訴人貿然購進，損失匪淺，為免徒然受損，被上訴
    人乃要求上訴人返還保證金，上訴人則以被上訴人違約而主張沒收保證金，然依
    民法第二百四十六條第一項規定：「以不能之給付為標的者，其契約為無效。」
    又民法第一百一十三條規定：「無效法律行為之當事人，於行為當時，知其無效
    或可得而知者，應負回復原狀或損害賠償之責任。」查上訴人前於七十九年六月
    間招標之採購案，因上訴人整件防彈衣之全部面積，均需符合其規定之防彈功能
    ，然此為物理上不能，故以具有此種防彈性能之防彈衣為契約標的者，其契約即
    為無效，本件買賣中，上訴人就其招標買受之防彈衣對其防彈性能之要求，與其
    七十九年之採購案之要求，仍完全相同，是本件買賣契約，亦因此而無效；且上
    訴人乃警政單位，採購防彈衣為其經常性之業務，上訴人對於防彈衣相關資訊，
    理應知之最詳，對防彈衣防彈性能之物理特性及國際規範，應有所知，從而對兩
    造間之保證金契約之無效，亦應有所知，故應負回復原狀或損害賠償之責任；又
    兩造間之保證金契約既為無效，上訴人受領被上訴人給付之三百萬元即屬無法律
    上原因，依民法第一百七十九條不當得利之規定，被上訴人亦得請求返還三百萬
    元，為此提起本件訴訟。
三、上訴人則以：被上訴人在明知前一標與上訴人就防彈面積爭執甚鉅，然為圖得標
    ，不僅再次參與投標且未在開標時表示任何意見，顯見對上訴人之投標規格，認
    其可行，且願遵守，而上訴人購買防彈衣之目的即在儘速更新、補充員警裝備，
    保障員警執勤時之安全，自不可能訂定「給付不能」之規格，亦不可能明知契約
    有無效之情形而仍予以簽約。被上訴人公司所營事業範圍顯示伊乃防彈衣專業廠
    商，其對防彈衣性能具有充分之認識，被上訴人雖主張系爭契約標的給付不能，
    然而竟主動參與投標並與上訴人簽約，而未提出任何異議，縱如被上訴人所言契
    約標的給付不能，被上訴人對於給付不能之情形早已明知，並有意隱瞞上訴人，
    其咎既在被上訴人，自不得請求上訴人返還所沒收之三佰萬元保證金。況被上訴
    人若認本件防彈衣買賣契約為給付不能而主張契約無效，則被上訴人再次參與上
    訴人為購買防彈衣之招標行為顯有違誠信原則，況且上訴人以同一防彈功能為規
    範，已順利驗收三批防彈衣合格，被上訴人空言指稱給付不能，顯係其履約能力
    不足，實則被上訴人遲遲不將前次契約所進口三千九百四十二件防彈衣退運出關
    ，實擬以驗收不合格之防彈衣，充做八十年六月六日合約應交貨之防彈衣，顯見
    被上訴人確無誠實履約，否則即應迅將不合格之防彈衣退運出關，何須一再請求
    重新測試。是以伊之主張毫無理由等語，資為抗辯。
四、被上訴人主張其於八十年間再次參與上訴人招標之軟式浮水式防彈衣之投標，並
    且得標，於八十年六月六日與上訴人簽訂買賣契約書，繳交保證金三百萬元之事
    實，已據其提出與所述相符之投標須知及買賣合約影本為證，且為上訴人所不爭
    執，應認被上訴人之主張為真正。兩造爭執重點在於：前開兩造所訂之防彈衣買
    賣契約是否有民法第二百四十六條第一項前段所規定：「以不能之給付為標的者
    ，其契約為無效。」及民法第一百一十三條所規定：「無效法律行為之當事人，
    於行為當時，知其無效或可得而知者，應負回復原狀或損害賠償之責任。」及上
    訴人受領被上訴人所給付之保證金三百萬元是否屬同法第一百七十九條所定之無
    法律上原因而受利益，依民法第一百七十九條不當得利之規定應返還被上訴人。
五、上訴人於系爭防彈衣招標時，於投標須知第十一條第二款已明揭「驗收時當場由
    本署按千分之一比率抽取貨品依本署所訂規格尺寸、重量進行初驗，如有一件其
    中一項與規格不符，即視同全部不合格，解除契約，沒收履約保證金。初驗合格
    後再依規格就防彈材質性能進行測試，如有一件貫穿或油泥凹陷超過二公分，即
    視同全部不合格，解除契約，沒收履約保證金。．．．」，並於投標須知第十三
    、注意事項(一)約明：本署採購防彈衣驗收測射依本投標須知（含規格）規定辦理
    ，而上訴人招標之防彈衣規格第三條規定防彈功能（亦即測試抗彈規範）：「為
    整件防彈衣，不得加裝軟板、便（硬）板，其防彈面積含黏扣帶部分，應具有抵
    擋．．．．其油泥凹陷不得超過二公分」；復兩造於簽訂系爭買賣契約時，亦將
    上開條款約明於兩造買賣契約書第七條、第八條（依合約書第八條約定「防彈功
    能：（亦即測試抗彈規範）整件防彈衣，其全部防護面積，應具有抵擋警用烏茲
    衝鋒槍．．．其油泥凹陷不得超過二公分。」；又第七條約定「．．．如有一件
    貫穿或油泥凹陷起過二公分，即視同全部不合格，解除契約，沒收履約保證金，
    售方不得異議」），有投標須知及買賣契約書可稽，亦為上訴人所自承。足見上
    訴人於兩造系爭買賣契約所要求買受之防彈衣係整件防彈衣（含粘扣帶部分）均
    具有油泥凹陷不得超過二公分之抵擋射擊防彈功能，甚為明確。上訴人主張：上
    訴人要求整件防彈衣均需有油泥凹陷不超過二公分之標準，被上訴人於八十年五
    月二十八日再度參與上訴人採購防彈衣之投標，該投標須知同於以往，而被上訴
    人又再度得標，並於八十年六月六日簽訂之合約，被上訴人並未表示異議。如上
    訴人要求之防彈功能，違反自然法則，為客觀上之不能，被上訴人公司何以敢再
    次投標。況且上訴人以同一防彈功能為規範，已順利驗收三批防彈衣合格，此有
    其中兩批之訂約及驗收資料可稽，被上訴人空言指稱「給付不能」，顯係其「履
    約能力不足」之藉口云云。被上訴人則抗辯：防彈衣有邊緣一定範圍內不得為有
    效彈著點測試之國際共通規範，而此規範乃係防彈衣之物理特性使然，如有約定
    整件防彈衣，無論其中心或邊緣，均須有相同之防彈功能者，其以此種防彈衣為
    買賣契約之標的者，其買賣契約為標的客觀給付不能，契約應自始無效。至上訴
    人指在前已有三批防彈衣驗收合格云云，縱有測試合格，然其彈著點中是否亦有
    射擊防彈衣邊緣部分而無貫穿或油泥凹陷在二公分以內？並無法從上訴人所提文
    件中得知。事實上，據被上訴人了解，測試合格者，並無射擊邊緣部分之情形等
    語。查系爭買賣契約所約定之防彈衣係整件防彈衣（含粘扣帶部分），不分彈著
    位置，均需具有油泥凹陷不得超過二公分之抵擋射擊防彈功能，是否屬於自始客
    觀不能？「依據理論，對於一般材料而言，當其受撞擊時，材料在邊緣部分，因
    有一邊不受約束，故其可受力面積較材料本體中之中央部分為小，則強度亦較差
    。因此防彈衣在測試時，彈著點在邊緣部分所造成之油泥凹陷度應較中央部分為
    大。因此美國警用防彈衣規範（ＮＩＪ０一０一‧０三）中對有效彈著即有明確
    之規定，有效彈著應距邊緣七‧六公分  (三英吋)以上；若同一試件承受一發以
    上有效彈擊時，各彈著間之距離亦應在五公分（二英吋）以上」，此有中正理工
    學院八十二年六月廿三日（八十二）尋物字第二一三六號函可按（見本院八十一
    年重上字第二三九號案卷宗第一九四頁）；聯勤軍品鑑測處亦謂：美國警用防彈
    衣之測試規範，對防彈背心之抗彈性能分為七級，分別規定測式彈種、彈頭質量
    、子彈速度、射彈數及油泥凹陷深度等，有效彈著規定測試彈著點應距邊緣至少
    七‧六公分以上，且相鄰彈著間距需離五公分以上，始為有效彈著等語，復有該
    處八十二年一月十三日八十二蔚拓字第０一０四號函可證 (見本院八十一年重上
    字第二三九號案卷宗第一四０頁)：而另案證人毛俊生、孫懷谷  (即中正理工學
    院兵器系博士) 二人亦證稱：「因每個彈著點之物理性不同，整件防彈衣之每個
    位置有其不同之防彈功能，自然有其防彈上之差異，依目前我們之水準如要求整
    件防彈衣，包括任何邊緣的每一點均具有防彈功能是不可能的」、「我們都不知
    道如何來製作如此（採購防彈衣規格）之防彈衣」、「防彈衣之角上只有四分之
    一材質，防彈衣之邊緣區只有二分之一材質，而中間係使用全部材質，當然只有
    中間有完全之防彈功能，如整件防彈衣使用完全相同之防彈材質，則無法做成衣
    服穿在身上，因它沒有邊緣與衣角之問題」等語綦詳（見本院八十一年重上字第
    二三九號案卷宗第二八二頁至第二八七頁），從而兩造間約定之防彈能力必須整
    件防彈衣防彈（護）面積全部，含粘扣帶部分均具有抵擋射擊油泥凹二公分以內
    之防彈能力，揆諸上開證據，係屬「不能之給付」，甚為明確。上訴人雖主張：
    上訴人以同一防彈功能為規範，已順利驗收三批防彈衣合格云云，並提出其中兩
    批之訂約及驗收資料為證，惟上訴人迄未舉證證明各該驗收之防彈衣其測試之彈
    著點在距邊緣七‧六公分以內，自無從以上訴人已驗收三批，而證明有關兩造防
    彈衣之約定並非「不能之給付」。
六、上訴人主張：縱如被上訴人所言契約標的給付不能，然被上訴人對於給付不能之
    情況早已明知，此有被上訴人分別於七十九年十月二十六日給上訴人之呈請書及
    八十年六月二日之存證信函可稽，被上訴人既已於本件防彈衣招標前知悉契約給
    付不能，仍蓄意隱瞞上訴人，再次參與上訴人於八十年六月六日為購買系爭防彈
    衣所辦理之公開招標，企圖從中矇混得利，即不得再請求上訴人返還已沒收之履
    約保證金。被上訴人原擬以本件買賣驗收不合格之防彈衣，充做八十年六月六日
    合約應交貨之防彈衣，惟因無法提出「新品保證書」（保證製造日期在八十年五
    月後），致無法如期交貨，上訴人遂依合約第五條之約定，解除合約沒收履約保
    證金。是以上訴人沒收履約保證金乃依約有據，被上訴人自不得請求返還。又被
    上訴人在明知前一標與上訴人就防彈面積爭執甚鉅，然為圖得標，不僅再次參與
    投標且未在開標時表示任何意見，顯見被上訴人對上訴人之投標規格，認其可行
    ，且願遵守：按八十年之投標須知第十四條：「本須知若有不詳盡事宜，得於開
    標時補充修正，並列入紀錄，視為合約的部分」。本件被上訴人在明知前一標與
    上訴人就防彈面積爭執甚鉅，然為圖得標，不僅再次參與投標，且未在開標時表
    示任何意見，顯見被上訴人對上訴人之投標規格，認其可行，且願遵守，至為明
    灼。上訴人購買防彈衣之目的即在儘速更新、補充員警裝備，保障員警執勤時之
    安全，自不可能訂定「給付不能」之規格，亦不可能明知契約有無效之情形而仍
    予以簽約。被上訴人所營事業範圍第八款載明為「交通器材指紋鑑定器材攝錄影
    器材及防彈衣防彈盾防彈投（頭）盔之買賣」，顯見伊乃防彈衣專業廠商，揆其
    歷來之主張更可明見其對防彈衣性能具有充分之認識。被上訴人依上訴人採購防
    彈衣之投標須知及規格出價競標並得標、簽約。依被上訴對防彈衣性能之瞭解，
    被上訴人雖主張系爭契約標的給付不能，然而竟主動參與投標並與上訴人簽約，
    而未提出任何異議，退萬步言之，縱如被上訴人所言契約標的給付不能，被上訴
    人對於給付不能之情形早已明知，並有意隱瞞上訴人，企圖從中矇混得利，其咎
    既在被上訴人，自不得請求上訴人返還所沒收之新台幣參佰萬元保證金等語。而
    主張被上訴人違反誠信原則及禁反言原則。被上訴人則否認前開說詞，辯稱：於
    前一防彈衣採購案中，上訴人於八十年二月五日以八十年警署後字第一一一五號
    函指被上訴人交付之防彈衣測試不合格而主張解除契約、沒收履約保證金。被上
    訴人當時以上訴人為我國最高警政機關，對防彈衣邊緣之功效受限於物理原理，
    顯難置信其為不知；復因在該採購案中，其買賣契約中對防彈衣之「防彈功能」
    規定為：「八、防彈功能：『整件防彈衣，其防彈（護）面積，應．．．』」，
    依其文字記載，所謂「整件防彈衣」與其「防彈（護）面積」並非相等，而係在
    「整件防彈衣」中有較整件防彈衣面積為小之「防彈（護）面積」存在。以科學
    原理、國際通用之規範，參諸買賣契約中條款之規定，兼以測試之射擊手曾告以
    下次再測試時，當不致誤射邊緣云云，更使被上訴人信此確為射擊手之誤射，實
    難想像上訴人確係要求「整件防彈衣」均有相同之防彈功能。被上訴人乃認為此
    當係基層承辦人員為恐授人圖利廠商口實而遭物議之顢頇作法，如經引經據典說
    明，當能釐清其錯誤之認知。因之被上訴人乃一再提出美國ＮＩＪ測試規範及他
    國規範，以為說明。在釐清過程中，適上訴人在八十年五月間有本案之防彈衣採
    購招標，被上訴人亦參與投標，得標後締約。嗣經數度與上訴人溝通，認知上訴
    人為免民意機關之質疑，根本無意願亦不敢釐清關於測試規範之合理解釋。被上
    訴人以其如執意若此，則除寄望射擊手不測試邊緣外，幾無可經測試合格之防彈
    衣（即彈著在防彈衣邊緣七．六公分內之油泥凹陷不超過二公分）。於說理無望
    後，被上訴人乃就前一採購案提起訴訟。在該訴訟案中，被上訴人有先位及備位
    聲明，標的自始不能之主張，係該案備位聲明之理由，而在先位聲明中，被上訴
    人主張買賣契約第八條所定：「防彈功能：整件防彈衣，其防彈（護）面積，應
    ．．．」，本即含有上開防彈衣物理原理限制及國際規範之約定，而主張上訴人
    之拒絕驗收為不合法，並從而本此為請求上訴人損害賠償。由被上訴人在前案訴
    訟中以標的自始不能之主張置於備位聲明中，當可解釋被上訴人在起訴時，仍不
    確定依上訴人所擬就之買賣契約約定，其買賣標的竟為上訴人所要求之有違物理
    原則之給付不能的防彈衣。至於上訴人所云：「被上訴人既已於本件防彈衣招標
    前知悉契約給付不能，仍蓄意隱瞞上訴人，再次參與上訴人於八十年六月六日為
    購買系爭防彈衣所辦理之公開招標，企圖從中矇混得利」，當屬誤會。蓋以在前
    一採購案釐清過程中，被上訴人一再表明上訴人對買賣契約書第八條約定之解釋
    不合國際測試規範。又被上訴人為防彈器材之代理商，繳交保金參與防彈衣招摽
    ，目的無非將本求利，如被上訴人明知買賣契約為給付不能，則買賣契約無效，
    則未蒙其利，反受其害，故絕無如上訴人所云有「企圖從中矇混得利」之情形。
    又上訴人在原審主張被上訴人有利用前次未驗收合格之防彈衣充作本件買賣繳貨
    之用，但並未舉證以實其說，上訴人以其言非實，為恐有誤導之嫌，乃提出相關
    證據以明前次採購案之防彈衣業經退運；上訴人於上訴後乃又主張退運時間係在
    本件採購案繳貨期後始行退運，故可佐其主張非虛云云，仍係空言主張，不足採
    信等語。查上訴人主張被上訴人欲以第一批不合格之舊貨作為第二次合約應交貨
    之防彈衣，僅係猜測之詞，並無證據足資證明，且本件之契約既屬無效，自不生
    履行契約或解除契約之問題。上訴人又主張被上訴人早已明知給付不能之情況，
    被上訴人既已於本件防彈衣招標前知悉契約給付不能，仍蓄意隱瞞上訴人，再次
    參與上訴人於八十年六月六日為購買系爭防彈衣所辦理之公開招標，企圖從中矇
    混得利，違反禁反言原則及誠信原則，即不得再請求上訴人返還已沒收之履約保
    證金等語。惟為被上訴人所否認。被上訴人就前一採購案提起訴訟，在該訴訟案
    中，被上訴人有先位及備位聲明，標的自始不能之主張，係該案備位聲明之理由
    ，而在先位聲明中，被上訴人主張上訴人之拒絕驗收為不合法，並從而本此為請
    求上訴人損害賠償，有台灣台北地方法院八十一年度重訴字第一二○號案、本院
    八十一年度重上字第二三九號案、本院八十五年度重上更一字第四一號案、最高
    法院八十五年度台上字第四四號案、最高法院八十七年度台上字第一三九六號案
    等卷宗可證，顯見被上訴人在前開判決確定前並未確知契約因不能之給付而無效
    。按「行使權利，履行義務，應依誠實及信用方法」，民法第一百四十八條第二
    項定有明文。被上訴人僅係主張契約無效，請求返還自己繳納之保證金，並無其
    他利得，其行使權利實無違反誠信原則之處。至於違反「禁反言原則」部分，普
    通法上之「衡平禁反言原則」（equitable estoppel）係當事人一方將事實為虛
    偽意思表示，致他方信其意思表示為真實，而為一定之作為或不作為致受損害，
    法院即禁止為虛偽意思表示之當事人，再為任何與先前虛偽表示相左之陳述或主
    張。美國契約法第二次彙編第九十條第一項規定之「允諾禁反言原則」（promis
    sory  estoppel）係指允諾人對其允諾所導致允諾相對人或第三人之作為或不作
    為係可合理預見，且唯有履行其允諾始可避免不公平結果發生時，該允諾有拘束
    力。我國並非普通法系國家，不以約因（consideration ）為契約生效之通常要
    件之一，法律規定不同，是否有允諾禁反言原則之適用，已有疑義；且禁反言原
    則之適用須有先行之虛偽意思表示或允諾存在，致他方發生信賴，始生禁反言問
    題。本件契約所定之防彈衣測試標準，係上訴人所自訂，而非因被上訴人之虛偽
    意思表示或允諾，致使上訴人信賴而訂立該標準，自無禁反言原則之適用。上訴
    人訂立不可能給付之條件，致契約無效，其錯誤在先，被上訴人先後兩次訂約，
    均生爭執，惟尚未達確信契約無效之程度，本件契約是否無效？應依法律規定斷
    之，自不能因被上訴人發生二次爭執，即認第二次訂立之契約不得主張無效；契
    約既然無效，亦不生是否誠實履約之問題。揆諸前開說明，本件並未違反誠信原
    則及禁反言原則。
七、按民法第二百四十六條第一項前段規定：「以不能之給付為標的者，其契約為無
    效。」；又民法第一百一十三條規定：「無效法律行為之當事人，於行為當時，
    知其無效或可得而知者，應負回復原狀或損害賠償之責任。」；民法第一百七十
    九條前段規定：「無法律上之原因而受利益，致他人受損害者，應返還其利益」
    ；民法第一百八十二條第二項規定：「受領人於受領時，知無法律上之原因或其
    後知之者，應將受領時所得之利益，或知無法律上之原因時所現存之利益，附加
    利息，一併償還；如有損害，並應賠償」。又「按不當得利之受領人，其所受之
    利益現尚存在者，除應返還其利益外，應否附加利息一併償還，應以受領人於受
    領時，或受領後返還前，是否知無法律上之原因以為斷。其於受領時知悉者，應
    自受領時起，自受領後返還前知悉者，應自知悉時起，為利息之起算時期，此觀
    民法第一百八十二條第二項之規定甚明。」四十八年度台上字第一四三一號判決
    可供參考。本件防彈衣之買賣給付不能，已如前述，且上訴人以前述防彈能力規
    格採購系爭防彈衣後，已將防彈能力之規格變更為「符合美國國家司法協會（Ｎ
    ＩＪ）所訂警用防彈背心防彈性能標準０一０一．０三之Ａ級標準」，亦有上訴
    人採購男用背心式防彈衣規格一份可證（見本院八十五年度重上更(一)字第四一號
    民事卷第一五九頁）。且上訴人乃警政單位，採購防彈衣為其經常性之業務，其
    應知以系爭防彈能力之規格採購防彈衣，為標的給付不能，竟仍一再與上訴人訂
    約，又上訴人對於防彈衣相關資訊，理應知之最詳，對防彈衣防彈性能之物理特
    性及國際規範，應有所知，顯然上訴人對兩造間之上開買賣契約於訂約時「可得
    而知」契約為無效，故應依上開規定負回復原狀或損害賠償之責任；又兩造間之
    買賣契約為無效，上訴人受領被上訴人給付之保證金三百萬元即屬無法律上原因
    ，依民法第一百七十九條不當得利之規定，被上訴人亦得請求返還三百萬元。被
    上訴人請求利息部分，依民法第一百八十二條第二項規定，係以何時「知悉」為
    準（按「知悉」與前開之「可得而知」仍有差距），本件上訴人於訂約時雖「可
    得而知」契約無效，但實際上應於八十七年七月九日即收受前案最高法院八十七
    年度台上字第一三九六號民事判決時，始確知契約無效，而無法律上原因，有送
    達證書可稽（請見最高法院八十七年度台上字第一三九六號卷第五九頁）。本件
    起訴狀繕本於八十八年九月三日始送達上訴人，有送達證書可證，故利息應由較
    早之八十七年七月九日起算。從而，被上訴人依民法第二百四十六條第一項、第
    一百一十三條及同法第一百七十九規定，請求上訴人返還所繳之保證金三百萬元
    ，及八十七年七月九日起至清償日止，按週年利率百分之五計算之利息，為有理
    由，應予准許。逾此部分，為無理由，應予駁回。又上開應准許部分，被上訴人
    陳明願供擔保請求宣告假執行，經核並無不合，應予准許。至於被上訴人敗訴部
    分，其假執行之聲請失所附麗，應併予駁回。原審就超過上開應准許部分，為上
    訴人敗訴之判決，並為假執行之宣告，自有未洽。上訴意旨就此部分指摘原判決
    不當，求予廢棄改判，為有理由。至於上開應准許部分，原審判命上訴人給付，
    並為假執行之宣告，核無違誤，上訴意旨，就此部分，仍執陳詞，指摘原判決不
    當，求予廢棄，為無理由，應駁回其上訴。
八、本件事證已臻明確，兩造其餘攻擊、防禦方法及所舉證據，無礙勝負之判斷，爰
    不一一論列，附此敘明。
九、據上論結，本件上訴為一部有理由，一部無理由，依民事訴訟法第四百五十條、
    第四百四十九條第一項、第七十九條但書，判決如主文。
中      華      民      國    八十九    年      七      月      四      日
                                      臺灣高等法院民事第十二庭
                                          審判長法  官  林  丁  寶
                                                法  官  高  鳳  仙
                                                法  官  林  恩  山
右正本係照原本作成。
上訴人如不服本判決，應於收受送達後二十日內向本院提出上訴書狀，其未表明上訴
理由者，應於提出上訴後二十日內向本院補提理由書狀（均須按他造當事人之人數附
繕本）上訴時應提出委任律師或具有律師資格之人之委任狀；委任有律師資格者，另
應附具律師及格證書及釋明委任人與受任人有民事訴訟法第四百六十六條之一第一項
但書或第二項（詳附註）所定關係之釋明文書影本。
中      華      民      國      八十九  年      七      月      六      日
                                                書記官  周  淑  靜
附註：
民事訴訟法第四百六十六條之一（第一項、第二項）：
對於第二審判決上訴，上訴人應委任律師為訴訟代理人。但上訴人或其法定代理人具
有律師資格者，不在此限。
上訴人之配偶、三親等內之血親、二親等內之姻親，或上訴人為法人、中央或地方機
關時，其所屬專任人員具有律師資格並經法院認為適當者，亦得為第三審訴訟代理人
。


司法院資訊處製作；財團法人民間司法改革基金會備份。
